臺灣桃園地方法院民事判決　　　　　　　96年度家訴字第17號
原　　　告　乙○○
訴訟代理人　陳鄭權律師
複　代理人　何豐行律師
被　　　告　行政院國軍退役官兵輔導委員會桃園縣榮民服務處
　　　　　　（即張經臣之遺產管理人）
法定代理人　甲○○
訴訟代理人　丁○○
上列當事人間請求確認遺囑有效事件，本院於民國96年07月06日
言詞辯論終結，判決如下：
    主  文
原告之訴及假執行之聲請均駁回。
訴訟費用由原告負擔。
    事實及理由
一、按確認法律關係之訴，非原告有即受確認判決之法律上利益
    者，不得提起之；確認證書真偽或為法律關係之基礎事實存
    否之訴，亦同；前項確認法律關係基礎事實存否之訴，以原
    告不能提起他訴訟者為限，此民事訴訟法第247條第1、2項
    分別定有明文。本件原告主張被繼承人張經臣生前於民國95
    年06月08日所立之代筆遺囑（以下簡稱為系爭遺囑），將其
    遺產中坐落於桃園縣中壢市○○段11 5地號土地，權利持分
    1萬分之51及其地上建物（即門牌號碼為：桃園縣中壢市○○街192號4樓之2權利範圍全部），與台灣銀行定存18％優
    惠存款新台幣199,00 0元遺贈予原告。惟此代筆遺囑之有效
    性為被告所爭執，故致原告私權有受侵害之危險，此項法律
    關係是否存在即有所不明，其狀態得以確認判決方式除去之
    ，是以原告提起本件確認系爭代筆遺囑是否有效，即有受確
    認判決之法律上利益，揆諸前揭條文之規定，本件原告之訴
    為合法，應准許其提起之，此合先敘明。
二、本件原告起訴主張原告之父藍汝華與被繼承人張經臣乃多年
    同袍摯友，原告、藍汝華與被繼承人張經臣一直相依為命，
    原告年長後，對被繼承人張經臣視同親生父親，百般呵護照
    顧並協助其日常生活，故被繼承人張經臣於95年06月08日時
    ，有感於病痛纏身、來日無多，乃請訴外人戊○○為代筆人
    兼見證人，請丙○○、己○○為見證人，書立代筆遺囑。詎
    料被告質疑該遺囑之有效性。為此，請求（一）確認被繼承
    人張經臣於95年06月08日所立之代筆遺囑為有效。(二)被告
    應將坐落桃園縣中壢市○○段115地號土地，權利範圍持分1
    萬分之51及其地上建物（建號：中壢市○○段1352號，門牌
    ：中壢市○○街192號4樓之2權利範圍全部）所有權移轉登
    記予原告。(三)被告應將被繼承人張經臣所有臺灣銀行優惠
    儲蓄存款（帳號：000000000000）新台幣199,000元給付原
    告，及自追加聲明狀繕本送達之翌日起至清償日止，按年息
    百分之5計算之利息。（四）上述聲明，原告願供擔保請准
    宣告假執行。
三、被告抗辯對於系爭代筆遺囑之有效性有所爭執，請法院依法
    判決。
四、得心證之理由：
（一）按代筆遺囑，由遺囑人指定三人以上之見證人，由遺囑人
      口述遺囑意旨，使見證人中之一人筆記、宣讀、講解，經
      遺囑人認可後，記明年、月、日及代筆人之姓名，由見證
      人全體及遺囑人同行簽名，遺囑人不能簽名者，應按指印
      代之，此民法第1194條定有明文。又所謂「筆記」應是指
      代筆人經由「記載」文字之工具，將遺囑意旨以文字表明
      ；而記載文字之工具既是隨科技之進步而呈現多元化，故
      代筆遺囑應是由代筆見證人利用記載文字之工具將遺囑意
      旨以文字予以表明即可；是其係由代筆見證人親自以筆書
      寫故屬之，其由代筆見證人起稿而後送打字者，亦無不合
      ，此有最高法院86年度台上字第432號民事判決可資參照
      。依上揭條文及判決意旨，代筆人必須親聞遺囑人之意思
      後以目前科技所存在顯示文字之工具表明遺囑意旨。易言
      之，代筆人必須有親自表明文字之動作，無論是用手寫、
      打字或電腦方式為之。而上揭最高法院判決意旨所允許之
      事實為代筆見證人仍有「起稿書寫」之動作後，將草稿由
      打字者，按草稿之內容全文照打後由見證人宣讀、講解，
      經遺囑人認可簽名，故將遺囑意旨轉化並表明為原始文字
      者，仍是代筆見證人，而非打字員，此始合於民法第1194
      條規定之範疇。
（二）系爭代筆遺囑之書寫過程，經本院傳訊證人戊○○到院證
      稱：「被繼承人事先說要立遺囑，要我們過去，告訴我們
      他要把房屋及土地、存款給原告，所以我就先幫他找代書
      ，我就事先把被繼承人的意思告訴代書，要代書先行打字
      成系爭的遺囑，所以被繼承人與書立遺囑的代書並沒有見
      過面。我拿著代書打好的資料予原告，及兩個見證人，就
      到醫院去，由我宣讀遺囑的內容給被繼承人聽，聽完之後
      由被繼承人自己簽名，其他在場的丙○○與己○○也當場
      簽名，我自己也有簽名」、「法官問：戊○○有無自己書
      寫草稿再送代書打字？戊○○答：我沒有書寫任何草稿」
      ；證人丙○○到院證稱：「上面的名字是我簽的沒有錯，
　　　當時簽名的時候有被繼承人、原告、戊○○、己○○及我
      在場，當時我是被繼承人的看護，被繼承人於宣讀遺囑時
      意識還是很清楚，我記得是原告宣讀給被繼承人聽的，之
      後由被繼承人自己簽名，其他人的也是當場簽名。遺囑我
      記得是先打好拿過來簽名的。」；證人己○○到院證稱：
      「有見過，這是我自己簽的名，當時簽名的時候有我及戊○○、丙○○及原告、被繼承人在場。當時戊○○有念遺
      囑給被繼承人聽，當時被繼承人意識還是清楚，簽名也是
      他自己簽的名，我們其他人也是當場簽的名，遺囑是事先
      做好，拿去現場宣讀簽名的」（均見本院96年06月06日之
      言詞辯論筆錄）。依上述證人證詞可知，系爭代筆遺囑雖
      經見證人宣讀、講解，經遺囑人認可後記明年、月、日，
      及代筆人之姓名，由見證人全體及遺囑人同行簽名，然將
      遺囑人之遺囑意旨轉化及表明為文字者，並非見證人戊○○，而是代書，但代書並未親聞遺囑人之遺囑意旨；亦即
      筆記人與見證人非屬同一人，此不合於上揭條文之規定及
      判決意旨，故未符合民法第1194條所定代筆遺囑之法定要
      件，自屬無效。從而，本件原告請求確認系爭代筆遺囑為
      有效，並爰依遺囑之法律關係請求被告移轉遺產所有權及
      現金等，均屬無理由，應駁回之。
（三）假執行之宣告方面：本件原告之訴為無理由，假執行之聲
      請，失所附麗，併應駁回之。
五、據上論結：本件原告之訴為無理由，依民事訴訟法第78條之
    規定，判決如主文。
中　　華　　民　　國　　96　　年　　 7　　月　　20 　 日
                    家事法庭法  官　田玉芬
以上正本係照原本作成。
如對本判決上訴應於判決送達後20日內向本院提出上訴狀。
中　　華　　民　　國　　96　　年　　 7　　月　　20 　 日
                            書記官  吳宏明
